【裁判字號】    97,重訴,6
【裁判日期】    970528
【裁判案由】    損害賠償
【裁判全文】
臺灣高等法院高雄分院民事判決           97年度重訴字第6號
原      告  乙○○
            丙○○
被      告  甲○○
                    之7
上列當事人間因過失致死案件，原告於刑事訴訟程序附帶提起民
事訴訟，請求損害賠償事件，經本院刑事庭裁定移送，本院於民
國97年5 月14日言詞辯論終結，判決如下︰
    主  文
被告應給付原告乙○○新臺幣貳拾玖萬陸仟伍佰柒拾元，給付原
告丙○○新臺幣拾萬元，及均自民國九十七年二月二日起至清償
日止，按年息百分之五計算之利息。
原告其餘之訴及假執行之聲請均駁回。
訴訟費用由被告負擔百分之七，餘由原告負擔。
    事實及理由
一、原告主張：被告明知所領有之駕駛執照尚在吊扣期間，竟於
    民國95年12月24日凌晨，無照駕駛車牌號碼5S-5908 號自用
    小客車，沿高雄市○○區○○路由南往北方向行駛，嗣於同
    日凌晨1 時25分許，行經該路與瑞屏路之閃光黃燈交岔路口
    ，本應注意汽車行經閃光黃燈交岔路口，應減速慢行，注意
    安全，小心通過，而當時天氣晴、夜間有照明、柏油路面、
    路面乾燥、無缺陷、無障礙物，視距良好，依當時之情況，
    並無不能注意之情事，竟疏於注意上開規定，逕行通過該路
    口，適有被害人羅陳雯綺騎乘車牌號碼XLU-229 號重型機車
    沿瑞屏路由西向東方向行駛至該路口，欲左轉海專路，被告
    上揭自用小客車遂與被害人所騎乘之機車發生碰撞，致被害
    人因頭部外傷併右側顳葉骨骨折及左側急性硬腦膜下腔出血
    ，經送醫後不治死亡。原告乙○○係被害人之配偶，支出喪
    葬費新台幣（下同）414,000 元、並受有扶養費損失2,654,
    848 元、非財產上損害1,500,000 元；原告丙○○則為被害
    人之子，受有非財產上損害1,500,000 元，爰依侵權行為之
    法律關係，求為命被告應給付乙○○4,568,848 元、給付丙
    ○○1,500,000 元，並各自起訴狀繕本送達之翌日起至清償
    日止，按年息5%計算之利息，暨聲請以供擔保為條件之假執
    行宣告之判決。
二、被告則以：伊當時已通過高雄市○○區○○路與瑞屏路之交
    岔路口，在快車道上發生車禍，過失責任應為被害人，且伊
    無經濟能力，無法賠償等語，資為抗辯。並聲明求為駁回原
    告之訴及假執行之聲請。
三、兩造不爭執及爭執事項：
甲、兩造不爭執事項：
  (一)被告明知所領有之駕駛執照尚在吊扣期間，於95年12月24日
    凌晨，無照駕駛車牌號碼5S-5908 號自用小客車，沿高雄市
    楠梓區○○路由南往北方向行駛，嗣於同日凌晨1 時25分許
    ，行經該路與瑞屏路之閃光黃燈交岔路口時，本應注意汽車
    行經閃光黃燈交岔路口，應減速慢行，注意安全，小心通過
    ，而當時天氣晴、夜間有照明、柏油路面、路面乾燥、無缺
    陷、無障礙物，視距良好，依當時之情況，並無不能注意之
    情事，竟疏於注意上開規定，逕行通過該路口，適有被害人
    騎乘車牌號碼XLU-229 號重型機車沿瑞屏路由西向東方向行
    駛至該路口，欲左轉海專路，亦未依閃光紅燈號誌之指示，
    先停車禮讓海專路上南北向之車輛優先通過後，始得左轉海
    專路，竟無視於被告所駕駛之上開車輛沿海專路由南往北行
    駛，已接近海專路與瑞屏路交岔路口，即逕自左轉海專路，
    以致在海專路與瑞屏路交岔路口以北約4 、5 公尺處，被害
    人所騎乘之機車車頭因而撞上被告上揭自用小客車左前車身
    ，致被害人因頭部外傷併右側顳葉骨骨折及左側急性硬腦膜
    下腔出血，經送醫後不治死亡。
  (二)經高雄市政府交通局車輛行車事故鑑定委員會96年2 月8 日
    第0000000 號鑑定意見書、高雄市車輛行車事故覆議鑑定委
    員會96年6 月1 日覆議意見書，均認為：被害人行經閃光紅
    燈路口未依規定讓車，為肇事主因；被告行經閃光黃燈路口
    未注意安全，小心通過，為肇事次因。
  (三)乙○○為被害人之夫，支出喪葬費414,000 元；又乙○○平
    均每月必要支出18,319元，其子女僅有丙○○1 人。
  (四)原告已領有強制汽車責任險保險金150 萬元。
乙、兩造爭執事項：
  (一)被告之行為有無侵權行為？
  (二)被告應賠償若干？
  (三)被害人有無與有過失？比例為何？
四、經查：
  (一)本件被告明知所領有之駕駛執照尚在吊扣期間，於95年12月
    24日凌晨，無照駕駛車牌號碼5S-5908 號自用小客車，沿高
    雄市○○區○○路由南往北方向行駛，嗣於同日凌晨1 時25
    分許，行經該路與瑞屏路之閃光黃燈交岔路口時，本應注意
    汽車行經閃光黃燈交岔路口，應減速慢行，注意安全，小心
    通過，而當時天氣晴、夜間有照明、柏油路面、路面乾燥、
    無缺陷、無障礙物，視距良好，依當時之情況，並無不能注
    意之情事，竟疏於注意上開規定，逕行通過該路口，適有被
    害人騎乘車牌號碼XLU-229 號重型機車沿瑞屏路由西向東方
    向行駛至該路口，欲左轉海專路，亦未依閃光紅燈號誌之指
    示，先停車禮讓海專路上南北向之車輛優先通過後，始得左
    轉海專路，竟無視於被告所駕駛之上開車輛沿海專路由南往
    北行駛，已接近海專路與瑞屏路交岔路口，即逕自左轉海專
    路，以致在海專路與瑞屏路交岔路口以北約4 、5 公尺處，
    被害人所騎乘之機車車頭因而撞上被告上揭自用小客車左前
    車身，致被害人因頭部外傷併右側顳葉骨骨折及左側急性硬
    腦膜下腔出血，經送醫後不治死亡之事實，為被告於刑事案
    件一、二審所坦認，此經調取本院97交上易字第2 號過失致
    死案件卷核閱屬實，並有道路交通事故現場圖、道路交通事
    故調查報告表(一)(二)、交通事故談話紀錄表、照片、高雄市政
    府交通局車輛行車事故鑑定委員會96年2 月8 日第0000000
    號鑑定意見書、高雄市車輛行車事故覆議鑑定委員會96年6
    月1 日覆議意見書可稽（警卷第10至26頁，偵卷第18、40頁
    ）。
  (二)按汽車行駛至交岔路口，其行進、轉彎，應遵守燈光號誌或
    交通指揮人員之指揮，遇有交通指揮人員指揮與燈光號誌並
    用時，以交通指揮人員之指揮為準，道路交通安全規則第10
    2 條第1 項第1 款定有明文。又特種閃光號誌各燈號顯示之
    意義：一、閃光黃燈表示「警告」，車輛應減速接近，注意
    安全，小心通過。二、閃光紅燈表示「停車再開」，車輛應
    減速接近，先停止於交岔路口前，讓幹道車優先通行後認為
    安全時，方得續行，亦為道路交通標誌標線號誌設置規則第
    211 條第1 項第1 款、第2 款所明定。本件被告既領有小型
    車駕駛執照，其就上開規定應已知之甚詳，自應確實遵守。
    而當時天氣晴、夜間有照明、柏油路面、路面乾燥、無缺陷
    、無障礙物，視距良好等情，亦有卷附道路交通事故調查報
    告表載述甚明，故依當時天候及路況，被告並無不能注意之
    情事，而被告於通過該閃光黃燈路口時，疏未注意減速慢行
    ，注意安全，小心通過，乃發生車禍，自應負過失之責甚明
    。至被告雖於本院抗辯發生車禍地點並非在海專路與瑞屏路
    交岔路口，過失責任應為被害人云云，惟依上開現場圖所載
    ，被告之自用小客車已移動現場，而被害人之機車則在原地
    扶正，該機車固倒在海專路上，惟其刮地痕起點則在距離海
    專路與瑞屏路口以北僅4.6 公尺處，故兩車相撞之位置應在
    該刮地痕起點附近，即交岔路口不遠之4 、5 公尺處，此為
    兩造所不爭執（本院重訴字卷第19頁），又依被告之自用小
    客車照片觀之，該車係左前車門及左後車門下方均有擦撞痕
    跡，綜合上情研判，被告雖已通過路口，駛至海專路之快車
    道，惟甫進入路口，其左前車門即與被害人之車相撞，堪認
    被告穿越閃黃燈之海專路與瑞屏路口，應未減速慢行，注意
    安全，故未注意自瑞屏路行駛而來之被害人，是被告自應負
    過失之責任，至為明確。
  (三)又被害人因本件車禍導致頭部外傷併右側顳葉骨骨折及左側
    急性硬腦膜下腔出血，經送醫後不治死亡，復經臺灣高雄地
    方法院檢察署檢察官督同法醫師相驗明確，有相驗屍體證明
    書、驗斷書、及勘驗筆錄、高雄榮民總醫學法醫參考病歷概
    要等在卷可憑（相驗卷第22至40頁，警卷第9 頁）。是被害
    人確因被告違反上開規定肇事之原因行為，而造成死亡結果
    ，被告之過失行為與被害人之死亡結果間，應具有相當因果
    關係，堪可認定。是以，原告依侵權行為之法律關係，請求
    被告負損害賠償責任，應屬有據。
五、按不法侵害他人致死者，對於支出殯葬費之人，亦應負損害
    賠償責任；被害人對於第三人負有法定扶養義務者，加害人
    對於該第三人亦應負損害賠償責任；不法侵害他人致死者，
    被害人之父、母、子、女、及配偶，雖非財產上之損害，亦
    得請求賠償相當之金額，民法第192 條第1 項、第2 項、第
    194 條亦有明文。被告過失致被害人於死，既經認定，茲就
    原告請求損害賠償之項目、金額，分別審酌如下：
  (一)殯葬費：乙○○為被害人之夫，為被害人支付殯葬費414,00
    0 元，有提出喪葬費及統一發票4 張可憑（本院交附民字卷
    第6 至9 頁），被告並對該請求之金額表示不爭執（本院重
    訴字卷第17頁），是乙○○此部分之請求堪予採取。
  (二)扶養費：按受扶養權利者，以不能維持生活而無謀生能力者
    為限，前項無謀生能力之限制，於直系血親尊親屬不適用之
    ；又夫妻互負扶養義務，其負扶養義務之順序與直系血親卑
    親屬同，其受扶養權利之順序與直系血親尊親屬同，民法第
    1117條、第1116條之1 定有明文，是夫妻互受扶養權利之順
    序，既與直系血親尊親屬同，自不以無謀生能力為限（最高
    法院79年台上字第2629號判例足資參照）。本件乙○○為被
    害人之夫，僅有土地1 筆、房屋1 棟、汽車1 輛，以上財產
    總值41,512元，此有稅務電子閘門財產所得調件明細表可稽
    ，上開不動產之價值不高，尚難認能維持生活，是被害人應
    對乙○○負有扶養義務。而乙○○係39年5 月10日出生，於
    被害人死亡時即95年12月26日為56餘歲，被害人則為44年10
    月25日生，死亡時為51餘歲，此有其戶籍謄本可稽（本院交
    附民字卷第10頁），依據內政部統計處「96年國人零歲平均
    餘命估測結果摘要」（本院附民字卷第13頁），男性之平均
    年齡為75.09 歲，女性之平均年齡為81.90 歲，是乙○○僅
    請求被害人扶養17年，自屬有據。又乙○○主張其平均每月
    必要支出為18,319元，有行政院主計處「國民所得統計摘要
    」高雄市之平均每人月消費支出表可參（本院交附民字卷第
    14 頁） ，並為被告表示不爭執（本院重訴字卷第17頁），
    而乙○○除被害人之外，尚有子丙○○1 人，有戶籍謄本可
    證（本院交附民字卷第10、11頁），亦應對其負扶養義務，
    茲審酌被害人生前在加工區上班，月薪約2 、3 萬元，丙○
    ○先前從事電腦維修，目前從事房屋仲介，月薪約2 、3 萬
    元等情，為丙○○陳明在卷（本院重訴字卷第17、18頁），
    並為被告所不爭，則其等經濟能力相當，對乙○○所負扶養
    義務應以各2 分之1 為適當，是乙○○得請求被告賠償之扶
    養費用，依據霍夫曼計算式扣除中間利息為1,327,424 元（
    計算式：18,319×12×12.00000000 ×1/2 ＝1,327,424 ，
    元以下四捨五入），逾此部分之請求尚屬無據，自不應准許
    。
  (三)精神慰撫金：按慰藉金之賠償須以人格權遭遇侵害，使精神
    上受有痛苦為必要，其核給之標準固與財產上損害之計算不
    同，然非不可斟酌雙方身分資力與加害程度，及其他各種情
    形核定相當之數額（最高法院51年台上字第223 號判例可參
    ）。乙○○係被害人之夫，丙○○係被害人之子，其主張被
    害人突遭橫禍，令乙○○頓失生活支柱，獨子羅瑞騰喪失慈
    母，無不傷心欲絕，至今內心無法平復，食不下嚥，夜難安
    眠，精神上痛苦難以言喻，為此各請求賠償精神慰撫金150
    萬元一情。經查，乙○○國小畢業，無工作及收入，有土地
    1 筆、房屋1 棟、汽車1 輛；丙○○高職畢業，目前從事房
    屋仲介，月薪約3 萬元，名下無財產資料；被告高職畢業，
    無工作及收入，有土地1 筆、房屋1 棟、汽車1 輛等情，業
    經兩造陳明在卷，並有稅務電子閘門財產所得調件明細表可
    參，且為兩造所不爭執（本院重訴字卷第18頁）。本院審酌
    原告驟遭此橫禍，天人永隔，家庭之樂不再，內心悲痛，莫
    可言喻，及前開所述職業、資力及經濟狀況等兩造之身分、
    地位，認原告各請求慰撫金1,500,000 元，尚屬適當，應予
    准許。
  (四)據上，乙○○請求之金額為3,241,424 元（計算式：414,00
    0 ＋1,327,424 ＋1,500,000 ＝3,241,424） ，丙○○請求
    之金額為1,500,000 元。
六、按損害之發生或擴大，被害人與有過失者，法院得減輕賠償
    金額，或免除之，民法第217 條第1 項定有明文。本件被告
    不法侵害他人致死，原告為被害人之配偶、子女，固得請求
    賠償，前已述之，惟按此項請求權，自理論言，雖係固有之
    權利，然其權利係基於侵權行為之規定而發生，自不能不負
    擔直接被害人之過失，倘直接被害人於損害之發生或擴大與
    有過失時，依公平之原則，亦應有民法第217 條過失相抵規
    定之適用（最高法院73年台再字第182 號判例足資參酌）。
    本院斟酌肇事情節，被告行經閃光黃燈交岔路口，未注意減
    速慢行，注意安全，小心通過，而肇致車禍，固有過失；惟
    被害人行駛欲左轉海專路，亦未依閃光紅燈號誌之指示，先
    停車禮讓海專路上南北向之車輛優先通過後，始得左轉海專
    路，亦違反上開道路交通安全規則第102 條第1 項第1 款、
    道路交通標誌標線號誌設置規則第211 條第1 項第2 款之規
    定。則被害人行經閃光紅燈路口未依規定讓車，為肇事主因
    ；被告行經閃光黃燈路口未注意安全，小心通過，為肇事次
    因，此經高雄市政府交通局車輛行車事故鑑定委員會96年2
    月8 日第0000000 號鑑定意見書、高雄市車輛行車事故覆議
    鑑定委員會96年6 月1 日覆議意見書，亦同此認定。是兩車
    碰撞，因認被告應負40% 之過失責任，被害人應負60% 之過
    失責任，即被告應賠償乙○○1,296,570 元（計算式：3,24
    1,424 ×40% ＝1,296,570 ，元以下四捨五入），賠償丙○
    ○600,000 元（計算式：1,500,000 ×40% ＝600,000 ，元
    以下四捨五入）。
七、又依強制汽車責任保險法第32條之規定，保險人依強制汽車
    責任保險法規定所為之保險給付，視為被保險人損害賠償金
    額之一部分，被保險人受賠償請求時，得扣除之。經查，原
    告因本件事故已理賠強制汽車責任保險金1,500, 000元，並
    由乙○○受領1,000,000 元，丙○○受領500, 000元之事實
    ，業經原告陳明在卷，並有存摺足按（本院重訴字卷第29頁
    ），此為被告所不爭執，且表示應予扣除，則原告請求賠償
    金額扣除已領取之強制責任保險金後，被告應賠償乙○○29
    6,570 元，賠償丙○○100,000 元。至原告逾此部分之本金
    請求即屬無據，自不應准許。
八、綜上所述，原告基於侵權行為之法律關係，請求被告賠償乙
    ○○296,570 元，賠償丙○○100,000 元，及均自起訴狀繕
    本送達被告翌日即97年2 月2 日起至清償日止，按年息5%計
    算之法定遲延利息（本院交附民字卷第16頁），洵屬正當，
    應予准許。至逾此部分之請求，為無理由，應予駁回。本判
    決所命給付之金額未逾1,500,000 元，不得上訴第三審，經
    判決後，業已確定，自無宣告假執行之必要，至原告敗訴部
    分，其假執行之聲請因訴之駁回而失所附麗，併予駁回。又
    本件事證已臻明確，兩造其餘攻擊防禦方法及舉證，核與判
    決結果不生影響，爰不予論述，附此敘明。
據上論結：本件原告之訴為一部有理由，一部無理由，依民事訴
訟法第463 條、第79條、第85條第1 項，判決如主文。
中    華    民    國    97    年    5     月    28    日
                            民事第五庭
                                審判長法官  蔡明宛
                                法      官  曾錦昌
                                法      官  魏式璧
以上正本證明與原本無異。
被告不得上訴。
原告如對本判決上訴，須於判決送達後20日內向本院提出上訴狀
，其未表明上訴理由者，應於上訴後20日內向本院提出上訴理由
書（均須按他造當事人之人數附繕本）。上訴時應提出委任律師
或具有律師資格之人之委任狀，並依附註條文規定辦理。
中    華    民    國    97    年    5     月    28    日
                                書  記  官  林明威
附註：
民事訴訟法第466 條之1 ：對於第二審判決上訴，上訴人應委任
律師為訴訟代理人，但上訴人或其法定代理人具有律師資格者，
不在此限。
上訴人之配偶、三親等內之血親、二親等內之姻親，或上訴人為
法人、中央或地方機關時，其所屬專任人員具有律師資格並經法
院認適當者，亦得為第三審訴訟代理人。第1 項但書及第2 項情
形，應於提起上訴或委任時釋明之。


司法院資訊處製作；財團法人民間司法改革基金會備份。
